【裁判字號】    90,台上,4516
【裁判日期】    900725
【裁判案由】    偽造文書
【裁判全文】
最高法院刑事判決                                九十年度台上字第四五一六號
    上  訴  人  甲○○
    選任辯護人  葉忠雄律師
                翁方彬律師
右上訴人因偽造文書案件，不服台灣高等法院中華民國八十八年四月十三日第二審更
審判決（八十七年度上更(一)字第五九六號，起訴案號：台灣宜蘭地方法院檢察署八十
四年度偵字第四九二號），提起上訴，本院判決如左：
    主  文
原判決撤銷，發回台灣高等法院。
    理  由
本件原判決認定：上訴人甲○○與其養兄蔡良榮於民國五十五年十二月間，繼承其父
蔡石樹所有坐落重劃前宜蘭縣壯圍鄉○○段羅罕小段六四－一○地號農地，因宜蘭縣
政府於辦理重劃時，將上訴人之應有面積○‧三六五五公頃，誤算為○‧一八二八公
頃，將蔡良榮之應有面積○‧一八二八公頃，誤算為○‧三六五五公頃，致上訴人於
重劃後少分一五五三平方公尺（原係少分一八二七平方公尺）。詎上訴人不思循正途
以為救濟，竟於七十九年十月間，在其居住之台北縣中和市○○路二六五巷十四弄六
號四樓，以其本人及蔡良榮名義，書立七十九年八月未載日之申請書一份，除偽造蔡
良榮署押於該申請書上外，另偽造蔡良榮印章一枚蓋於該申請書上，寄給宜蘭縣政府
，請該縣政府地政科重劃股給予二人重劃地號之明細，行使此偽造之私文書，足以生
損害於蔡良榮。宜蘭縣政府收文後，發現錯誤，即按台北縣中和市○○路二六五巷四
弄六號四樓地址，寄發於七十九年十一月十五日上午九時三十分在該府地政科辦公室
召開協調會之通知函一張予上訴人及蔡良榮二人。上訴人收受通知後，未轉告蔡良榮
知悉，即假冒蔡良榮之名，按時獨自至上開重劃股辦公室進行協調，聲稱：蔡良榮多
配之一五五三平方公尺，願以所分配重劃後之宜蘭縣壯圍鄉○○段一四六五地號土地
全筆，面積一七九七平方公尺，全部補配予上訴人，至於上訴人因此多配之二四四平
方公尺差額面積，雙方願私下協議補償，功勞段一四六五地號所設定新台幣二五○萬
元抵押權（權利人壯圍鄉農會，債務人蔡良榮）於權屬更正後，仍存於該地號上，由
雙方協議清理（塗銷）等語，將此明知為不實之事項，使承辦之公務員即該重劃股科
員江溫嘉登載於其職務上所掌之協調紀錄公文書上，上訴人除當場偽造蔡良榮之署押
於宜蘭縣壯西農地重劃區○○○段六四－一○號土地持分計算錯誤案件第一次協調紀
錄上外，並持其偽造之「蔡良榮」印章一枚蓋於其上，再將該協調紀錄攜回簽妥自己
之署押及蓋上印文後，寄還宜蘭縣政府地政科重劃股，使承辦之公務員江溫嘉以為二
人已協調成立，於七十九年十二月七日行文宜蘭地政事務所，申請將該一四六五號土
地全部更正登記為上訴人所有，致該地政事務所承辦公務員將此不實之事項登載於其
職務上所掌之土地登記簿上，而取得該土地所有權，足以生損害於蔡良榮等情。因而
撤銷第一審之科刑判決，改判認上訴人犯行使偽造私文書、偽造署押印文及使公務員
為不實之登載等罪，依牽連犯之規定，從一重論處以行使偽造私文書罪刑。固非無見
。
惟查：(一)刑事審判採訴訟主義，犯罪事實非經起訴或為起訴效力所及，不得加以審判
，亦即法院對於未經起訴之犯罪事實，除認定與已起訴應論罪之事實有實質上或裁判
上一罪之不可分關係者外，不得予以判決，否則即有訴外裁判之違法，此觀刑事訴訟
法第二百六十八條、第二百六十七條、第三百七十九條第十二款規定自明。又刑法第
五十五條所謂之牽連犯，必須二個以上之行為有方法與結果之關係者，始足構成，亦
即必須以犯一罪之方法行為犯他罪，或以犯一罪之結果行為犯他罪，方有牽連關係之
可言。本件關於行使偽造私文書部分未據公訴人起訴，原判決認該部分與已起訴之使
公務員為不實之登載部分，有牽連犯裁判上一罪之關係，為起訴效力所及而併予審判
。然依原判決認定之事實，上訴人冒用告訴人蔡良榮之名義為共同申請人而偽造上開
申請書後，寄交宜蘭縣政府之目的，係為申請該縣政府地政科重劃股發給前揭土地重
劃地號之明細，而非請求召開協調會以更正錯誤，倘屬無訛，宜蘭縣政府承辦人員因
接獲該申請書，發現錯誤，主動召開協調會並通知上訴人與告訴人前往參加，上訴人
於出席協調會後，始為使公務員為不實登載等犯行，則上訴人行使偽造私文書（申請
書），與嗣後始為之使公務員為不實登載之行為，其間有何互為必要方法或當然結果
之牽連關係，顯非全無疑義而仍有待釐清。原審未仔細推究，並詳加說明其憑以論斷
係屬牽連犯之理由，遽為判決，難謂適法。(二)刑法行使偽造私文書罪，所稱足以生損
害於他人，固以有生損害於他人之虞，即屬相當，不以發生實害為必要，但認定此項
犯罪，仍應於判決事實欄詳切記載他人之何項利益有足生損害之虞，方可據為適用法
令之準據。原判決就上訴人行使上開偽造之申請書，請求宜蘭縣政府地政科重劃股發
給重劃地號之明細等情，究竟使告訴人之何項法益，受有如何之損害之虞，並未於事
實欄為具體之記載，於法自有未合。(三)原判決認定上訴人使宜蘭縣政府地政科重劃股
之承辦員將不實事項登載於職務上所掌之協調紀錄公文書上，嗣又使宜蘭地政事務所
承辦員將該不實事項，登載於其職務上所掌之土地登記簿之公文書上等情，然於理由
欄內，就上訴人先後多次使公務員為不實登載之犯行，其間有如何之關係，應為如何
之論斷，則未置一詞，併有判決理由不備之違誤。(四)法院核對筆跡，固為證據調查方
法之一種，但除非筆跡有顯著跡象，凡具一般字學常識之人，足以肉眼辨別其真偽異
同者外，仍須藉重科學儀器及專門知識，就其內容付與鑑定，始足以資判斷。本件原
判決認定上開「宜蘭縣壯西農地重劃區○○○段六四－一○號土地持分計算錯誤案件
第一次協調紀錄」上之「蔡良榮」署押，係上訴人所偽造等情，係以上訴人承認其代
筆之前揭申請書上「蔡良榮」之署押，與該協調紀錄上「蔡良榮」之署押，經以肉眼
比對結果，二者為同一人之筆跡，為其主要之論據（見原判決理由二之(五)）。然依卷
附之各該申請書及協調紀錄影本（見偵查卷第四十六頁、第五十頁），經核對並無顯
著相同之特徵及跡象，乃原審未向各該文件原本之留存機關調取原件，並送請有關機
關鑑定（按本件僅經第一審法院將上開協調紀錄及上訴人當庭筆跡，送請法務部調查
局鑑定，而據該局表示無法鑑定，見第一審卷第一一○頁），竟自行認定二者字跡相
同，自嫌速斷，而難以昭折服。以上或為上訴意旨所指摘，或為本院得依職權調查之
事項，應認原判決仍有撤銷發回之原因。
據上論結，應依刑事訴訟法第三百九十七條、第四百零一條，判決如主文。
中      華      民      國     九十     年      七      月    二十五    日
                              最高法院刑事第十一庭
                                  審判長法官  林  增  福
                                        法官  邵  燕  玲
                                        法官  吳  昆  仁
                                        法官  陳  世  雄
                                        法官  謝  俊  雄
      右正本證明與原本無異
                                              書  記  官
中      華      民      國     九十     年      七      月    三十一    日


司法院資訊處製作；財團法人民間司法改革基金會備份。
